【裁判字號】    98,台上,1848
【裁判日期】    981008
【裁判案由】    請求給付工程款等
【裁判全文】
最高法院民事判決            九十八年度台上字第一八四八號
上  訴  人  彰化縣花壇鄉白沙國民小學
法定代理人  乙○○
訴訟代理人  盧兆民律師
被 上訴 人  一品營造股份有限公司
法定代理人  甲○○
訴訟代理人  駱忠誠律師
上列當事人間請求給付工程款等事件，上訴人對於中華民國九十
八年三月十一日台灣高等法院台中分院第二審判決（九十七年度
建上字第六七號），提起上訴，本院判決如下：
    主  文
原判決關於命上訴人給付及駁回其上訴暨該訴訟費用部分廢棄，
發回台灣高等法院台中分院。
    理  由
本件被上訴人主張：伊於民國九十一年七月五日承攬上訴人之「
彰化縣花壇鄉白沙國小地震受災國民中小學校園重建暨九二一及
一○二二地震耐震係數不足校舍重建工程」（下稱系爭工程），
因上訴人所委任建築師就工程數量計算錯誤，致上訴人估算製作
之標單所載數量鉅額短少，經伊按圖施作，發現實作數量超出契
約數量，乃依工程契約第三、四條約定請求上訴人變更設計增加
給付，並於九十三年一月九日向行政院公共工程委員會（下稱公
共工程會）申請調解，經該會送請台灣省土木技師公會（下稱土
木技師公會）鑑定，認應增加工程款新台幣（下同）六百二十三
萬二千八百三十五元，惟上訴人迄未給付，伊依承攬之法律關係
為請求等情，並於原審追加不當得利返還請求權，求為命上訴人
如數給付及加付自九十五年十二月二十二日起算法定遲延利息之
判決（未繫屬本院者，不予論敘）。
上訴人則以：系爭工程係總價承包，伊未同意被上訴人增加工程
項目及數量，自無增加給付工程款之義務。被上訴人業於九十二
年九月二十四日向伊申報完工並請求追加工程款，同年十一月二
十日復經伊驗收工程合格。被上訴人所申請調解已因調解不成立
而視為不中斷，乃其遲至九十五年十二月十五日始起訴，其承攬
報酬請求權已罹於民法第一百二十七條第七款所定二年時效，伊
得拒絕給付等語，資為抗辯。
原審將第一審所為被上訴人敗訴之判決一部廢棄，改判命上訴人
給付六百二十三萬二千八百三十五元本息；並一部維持，駁回被
上訴人其餘上訴，無非以：被上訴人向上訴人承攬系爭工程，總
價一億零七百三十萬元，上訴人已如數給付。被上訴人於九十二
年九月二十四日向上訴人申報系爭工程完工，並於同日發函向上
訴人表示「請求補貼工程合約數量不足及標單漏列乙案陳請依法
補辦變更追加減事宜」，為兩造所不爭。被上訴人以伊按圖施作
工程數量超出契約數量，依工程契約第三、四條約定請求上訴人
增加給付，並於九十三年一月九日向公共工程會申請調解，經該
會於同年八月十一日送請土木技師公會鑑定，迨九十五年三月十
六日完成鑑定，確認系爭工程實作數量與契約數量差異甚大，計
有四十四項個別工程項目數量超出合約數量百分之十以上，加計
比例增加之綜合保險費、包商管理費及營業稅，總計增加工程款
六百二十三萬二千八百三十五元，公共工程會據以提出調解建議
，因上訴人迄未給付，被上訴人乃依承攬之法律關係提起本件之
訴，自屬基於承攬報酬請求權為請求，仍有民法第一百二十七條
第七款規定時效二年之適用，該時效應於確認數量及金額後起算
，非以系爭工程申報完工時起算，被上訴人於九十五年十二月十
五日起訴，未逾確認數量及金額後二年之時效期間，其請求權未
罹於時效。系爭工程契約固為總價承包，第三條約定：「契約價
金：全部工程總價一億零七百三十八萬元…，如有增減，按實際
數量結算，但未經甲方（指上訴人）同意者不在此限」。惟上訴
人估算製作之標單所載數量，與被上訴人按工程圖說實際施作數
量，既有差異且超出合約所定數量百分之十以上，上訴人亦不諱
言工程施作應以工程圖說為準，非依標單數量為據，標單數量僅
供參考，合約所附工程估價單列有單價及數量係供追加減帳必要
時之參考，則被上訴人按工程圖說施作，要非未經上訴人同意。
又依政府採購法第六十三條第一項授權頒布之政府採購契約要項
第三十二條及公共工程會頒布工程採購契約範本第三條之規定，
採契約價金總額結算給付者，工程個別項目實作數量較契約所定
數量增減達百分之十以上時，其逾百分之十部分，得以契約變更
增減契約價金；未達百分之十者，契約價金不予增減。被上訴人
請求其按圖施作數量超出契約數量百分之十部分，為屬合理有據
。至工程契約第四條第五項後段有關應由被上訴人負責供應或施
作，不得據以請求加價之約定，有違政府採購法第六條第一項之
原則及民法第一百四十八條第二項之規定，應予排除適用。又政
府採購履約爭議調解，公共工程會既依職權囑託土木技師公會鑑
定，自無再送請台灣省結構技師公會鑑定之必要。土木技師公會
就個別項目實作數量較契約所定數量增減達百分之十及漏項部分
為鑑定，應屬可採。是上訴人所製作供投標之詳細表數量既與實
際施作數量不符，依政府採購法第六條第一項前段、第六十三條
第一項、民法第一條及第一百四十八條第二項之規定，堪認上訴
人應依政府採購契約要項第三十二條第二款規定，就實作數量逾
契約數量百分之十部分，給予增減價金；就漏項部分，亦應給付
，其金額共計六百二十三萬二千八百三十五元。從而被上訴人請
求上訴人如數給付及加計法定遲延利息，應予准許等詞，為其判
斷之基礎。
惟按消滅時效自請求權可行使時起算，民法第一百二十八條前段
定有明文。所謂請求權可行使時，乃指權利人得行使請求權之狀
態而言。又債權未定清償期者，債權人得隨時請求清償，為民法
第三百十五條所明定，是此項請求權自債權成立時即可行使，其
消滅時效應自債權成立時起算；若定有清償期者，則自期限屆滿
時起始可行使，消滅時效亦應自期限屆滿時起算。本件被上訴人
於九十二年九月二十四日向上訴人申報系爭工程完工，並於同日
發函向上訴人表示「請求補貼工程合約數量不足及標單漏列乙案
陳請依法補辦變更追加減事宜」，為原審認定之事實。準此，能
否認被上訴人之請求權不得行使，已非無疑。原審謂：被上訴人
承攬報酬請求權之二年時效，應於九十五年三月十六日完成鑑定
，確認數量及金額後起算云云，尚有研求之餘地。次按法院固得
就鑑定人依其特別知識觀察事實，加以判斷而陳述之鑑定意見，
依自由心證判斷事實之真偽。然就鑑定人之鑑定意見可採與否，
則應踐行調查證據之程序而後定其取捨。倘法院不問鑑定意見所
由生之理由如何，遽採為裁判之依據，不啻將法院採證認事之職
權委諸鑑定人，與鑑定僅為一種調查證據之方法之趣旨，殊有違
背。本件上訴人一再抗辯：土木技師公會僅鑑定四十四項工程項
目，伊於九十五年五月間調解會議時，就該鑑定書內容完成百分
之四十為核算，即有三百五十四餘萬元謬誤，公共工程會請鑑定
人前往說明，為鑑定人所拒絕，伊無法理解何以鑑定人土木技師
拒絕說明其鑑定之依據，況鑑定書建議事項欄載明：「申請人或
其他利害關係人，不應執此對鑑定人有所責難且不得作為直接訴
訟之依據」，該鑑定正確性已生疑義，嗣經伊全部複算，該鑑定
書內容實有錯誤，伊已函送公共工程會，表明無法接受調解建議
，提出上訴人所具函文及附件列載差額六百三十三萬六千三百四
十六元為證等情（見一審一卷一五一至一五二、一六一至一七一
頁、原審卷八七頁）；觀之上開附件即白沙國小履約爭議土木技
師公會鑑定報告計算數量疏誤已完成檢視項目疏誤說明，詳列鋼
筋、模板、外牆、內牆及其他工程等項次，分別指明應如何計算
數量及其複價若干。上訴人已抗辯各該項次計算數量疏誤，並就
之爭執而對土木技師公會鑑定報告有所質疑。乃原審就該鑑定人
之鑑定意見，未再踐行調查程序而後定其取捨，遽採為不利上訴
人之論斷，尤難昭折服。又本件原審既就第一、二審訴訟費用為
裁判，並經本院就該訴訟費用廢棄發回，則原審駁回上訴人關於
命其負擔第一審訴訟費用之上訴部分，因攸關將來訴訟費用之負
擔，自應併予廢棄。上訴論旨，指摘原判決其敗訴部分不當，求
予廢棄，非無理由。
據上論結，本件上訴為有理由。依民事訴訟法第四百七十七條第
一項、第四百七十八條第二項，判決如主文。
中    華    民    國  九十八  年    十    月    八    日
                      最高法院民事第六庭
                          審判長法官  劉  福  來
                                法官  陳  國  禎
                                法官  陳  重  瑜
                                法官  吳  麗  女
                                法官  簡  清  忠
      本件正本證明與原本無異
                                      書  記  官
中    華    民    國  九十八  年    十    月   二十   日
                                                     Ｍ


司法院資訊處製作；財團法人民間司法改革基金會備份。
